【裁判字號】    95,台上,6704
【裁判日期】    951207
【裁判案由】    貪污等罪
【裁判全文】
最高法院刑事判決            九十五年度台上字第六七○四號
上  訴  人  台灣高等法院台南分院檢察署檢察官
上  訴  人
即  被  告  甲○○
            乙○○
上 列一 人
選任辯護人  藍庭光律師
            劉志卿律師
被      告  丙○○  男民國○○年○月○○日生
                    身分證統一編號：Ｚ000000000
                    住台灣省嘉義市○○路545號
            丁○○  男民國○○年○月○日生
                    身分證統一編號：Ｚ000000000
                    住台北市○○路○段109巷5號4樓
上 列一 人
選任辯護人  林春發律師
被      告  戊○○  男民國○○年○月○○日生
                    身分證統一編號：Ｚ000000000
選任辯護人  羅豐胤律師
上列上訴人等因被告等貪污等罪案件，不服台灣高等法院台南分
院中華民國九十五年五月十九日第二審判決（九十四年度上訴字
第一一五○號，起訴案號：台灣嘉義地方法院檢察署九十二年度
偵字第一九九二、二二九六、二二九七、二八二一號），提起上
訴，本院判決如下：
    主  文
原判決撤銷，發回台灣高等法院台南分院。
    理  由
本件原判決認定上訴人即被告甲○○、乙○○及被告丙○○共同
連續並牽連（行為時）犯有原判決事實欄一所示罪行，因而維持
第一審依牽連犯關係，從一重論處甲○○、乙○○、丙○○共同
連續行使公務員明知為不實之事項，而登載於職務上所掌之公文
書，足以生損害於公眾及他人罪刑（甲○○、乙○○各處有期徒
刑一年十月；丙○○處有期徒刑一年六月，併予宣告緩刑四年；
三人被訴與科刑部分有牽連關係之貪污治罪條例第四條第一項第
三款購辦公用器材舞弊罪部分，經調查證據之結果，仍認不能證
明犯罪，乃維持第一審就該部分不另為無罪諭知之判決）之判決
，駁回甲○○、乙○○關於此科刑部分及檢察官對丙○○部分之
上訴；另甲○○、乙○○其他被訴部分及戊○○、丁○○被訴部
分，經調查證據之結果，仍認不能證明其等犯罪，乃維持第一審
就各該部分均諭知無罪之判決，駁回檢察官關於該等部分之上訴
；固非無見。
惟查：(一)、原判決於事實欄認定乙○○先於行政院農業委員會林
務局嘉義林區管理處（下稱嘉義林管處）「財物請購單用途說明
欄」虛偽記載：「本區挖土機因桃芝颱風引擎進水修理用」，於
遭該處會計室退回後，修改為「本區挖土機因使用年久整修用」
等虛偽請購事由（見法務部調查局嘉義縣調查站卷第一至五頁）
；如果無訛，則乙○○先後二次登載不實公文書之行為究屬連續
犯抑接續犯？原判決未詳予說明，尚嫌理由不備。(二)、依卷附「
財物請購單」之記載，甲○○係於九十年十月八日下午三時十分
核章（見上揭調查卷第五頁）；惟原判決事實欄認甲○○核章時
間為九十年十月十八日下午三時十分（見原判決正本第三頁末一
行至第四頁第一行），核與卷內證據資料不符，而有證據上理由
矛盾之違法。(三)、上開「財物請購單」上「申請單位簽章欄」蓋
有丁○○、乙○○、呂鴻欽三人之職章，原判決認其中呂鴻欽之
職章係乙○○所盜蓋；如果無訛，則乙○○應係一行為觸犯刑法
第二百十一條偽造公文書及同法第二百十三條公務員登載不實公
文書二罪名，原判決就此部分僅論以公務員登載不實公文書之一
罪，法則之適用非無違誤。(四)、原判決認上述財物請購單遭會計
室退回後，乙○○將原請購事由：「本區挖土機因桃芝颱風引擎
進水修理用」，修改為：「本區挖土機因使用年久整修用」，未
依原申請程序送請上司重新核章，即逕將該財物請購單送會計室
審核等情；則乙○○苟無權變更內容，應否另構成刑法第二百十
一條之變造公文書罪？原判決就此部分亦未為說明，不惟不適用
法則，復有理由不備之違法。(五)、原判決既認定乙○○填具財物
請購單並簽章後呈請上司核可，則乙○○僅形式上提出該請購單
，似僅屬機關內部之層轉行為，尚未就該財物請購單內容有所主
張，是否已達行使階段，尚堪研求，原判決就此部分遽論乙○○
行使公務員登載不實公文書罪，自嫌速斷。(六)、原判決理由甲、
壹、一、(一)說明：依據丁○○、乙○○、丙○○之供述及丙○○
送貨單據影本、電冰箱等電器用品放置位置之照片等事證，認定
該等電器用品係丁○○詢問乙○○可否購買後，由乙○○電請丙
○○代購，丙○○乃於九十年九月十三日送至嘉義林管處阿里山
監工區職務宿舍（見原判決正本第六頁第六至十三行）；此部分
事實之認定，如若無訛，似未認定甲○○關於採購電器用品一節
事先知情；參以丙○○於第一、二審法院訊問時，否認甲○○曾
委伊就挖土機修理包向「璋昱行」負責人郭漳霖詢價，甲○○亦
未向伊表示欲以購買修理包名義墊付購買電器用品之款項，購買
及簽收該電器用品，均係乙○○一人所為，甲○○至挖土機修理
包驗收後之九十年十月以後始知悉上情（見一審卷第三宗第一四
八頁）；另甲○○迭次辯稱：本件電器用品價款為新台幣（下同
）四萬二千零九十九元，虛購之挖土機修理包含稅計七萬二千九
百七十五元，相差三萬零八百七十六元；本件案發後，丙○○曾
表示要還款，乙○○亦曾表示將向丙○○要回款項，甲○○向丙
○○、乙○○表示須待其向上司簽准始能要回等語（見一審卷第
四宗第二八頁、原審卷第一七六至一七九頁）；上開有利於甲○
○之事證，與甲○○、丙○○、乙○○是否成立共同正犯關係至
為攸關，其何以不足採取？原判決未說明取捨之心證理由，仍有
調查職責未盡及理由不備之違背法令。(七)、丁○○為嘉義林管處
阿里山監工區主任，阿里山監工區相關採購案，均由該監工區申
請，經監工區主任核章，呈送嘉義林管處審核等情，業據證人蔡
廣盛於第一審法院訊問時證述明確（見一審卷第三宗第八○頁）
；而戊○○於乙○○探詢可否購置電器用品之初，即知當時並無
購買電器用品之經費，但同意以其他預算項目購買，為原判決所
認定之事實（見原判決正本第八頁第十六至十九行）；而丁○○
於未提出任何電器用品請購單之情形下，丙○○即將電冰箱等電
器用品送至監工區並部分安裝完畢，乙○○旋以挖土機浸水為由
，提出挖土機修理包之請購案，丁○○、戊○○均於財物請購單
上核章；戊○○、丁○○身為單位主管，對本件非依法定程序採
購電器用品，能否諉稱不知情而謂無圖利或其他舞弊情事？殊堪
推究。至戊○○、丁○○在「本區挖土機因桃芝颱風引擎進水修
理用」之財物請購單上核章，雖經會計室技術士陳聰榮退回，並
由乙○○更改為「本區挖土機因使用年久整修用」之虛偽請購事
由，其對國家採購業務之管制機制及嘉義林管處物品採購管理之
正確性，是否仍不足以生損害之虞？亦堪研求；原判決以戊○○
、丁○○事前未與乙○○等共謀假採購挖土機修理包之名以購買
電器用品，且非不得購置，未圖任何私人利益，另財物請購單遭
會計室退回後，業經乙○○更改用途，不足生損害於嘉義林管處
等為由，維持第一審諭知戊○○、丁○○均無罪之判決，亦嫌速
斷。(八)、丙○○記事簿影本二本（見上揭調查卷第七至六四頁）
所記載之對象尚包括其他廠商及私人，記載時間連續，該等記事
簿似係丙○○金錢流向之紀錄，非刻意為誣陷甲○○、乙○○而
製作；然參以甲○○、乙○○未依正常採購程序向非專門經營家
電及挖土機之丙○○購買電器用品及挖土機修理包，且由丙○○
代墊購買電器用品款項，似見丙○○與甲○○、乙○○二人關係
匪淺，則丙○○供證渠為承作公家機關採購而按採購金額之一定
比例給予甲○○、乙○○回扣、賄賂或不正利益云云，似非虛言
；又甲○○、乙○○就其二人曾接受丙○○之色情、飲宴招待，
並不否認；乙○○另供明曾先後四次向丙○○借款，尚有部分未
償還（見九十二年度偵字第一九九二號卷第十二頁反面、第十八
頁正反面），只是辯稱與其等職務無關連性或對價關係；原判決
以上開記事簿所記載之給付對象不特定，招待地點、方式亦不確
定，招待內容除喝花酒外，亦包括一般朋友之相互請客，因認該
等記事簿與一般商家之開支紀錄相當，非為特定目的而記載，無
法證明丙○○對甲○○、乙○○之招待行為與其二人之職務上採
購行為有對價關係，乃為乙○○、甲○○有利之認定，而維持第
一審就其二人被訴貪污治罪條例第四條第一項第三款及第五條第
一項第三款二部分均諭知無罪之判決，駁回檢察官關於該二部分
之上訴；難謂允洽。以上或為檢察官及甲○○、乙○○上訴意旨
所指摘，或為本院得依職權調查之事項，應認有撤銷原判決發回
更審之原因。又原判決就甲○○、乙○○、丙○○被訴購辦公用
物品舞弊不另為無罪諭知部分，檢察官起訴書認為該部分與原判
決論罪部分有行為時即修正前刑法第五十五條規定牽連犯之裁判
上一罪關係，基於審判不可分原則，應併予撤銷發回；再台灣嘉
義地方法院檢察署於九十五年八月二十一日以嘉檢慎誠九五偵瀆
字第一四號函檢送該署九十五年度偵瀆字第一四號丙○○貪污案
卷移請併案審理，案經發回，應併注意及之；均附為敘明。
據上論結，應依刑事訴訟法第三百九十七條、第四百零一條，判
決如主文。
中    華    民    國  九十五  年  十二    月    七    日
                      最高法院刑事第十二庭
                          審判長法官  林  永  茂
                                法官  洪  文  章
                                法官  蘇  振  堂
                                法官  蕭  仰  歸
                                法官  何  菁  莪
      本件正本證明與原本無異
                                      書  記  官
中    華    民    國  九十五  年   十二   月   十一   日
                                                      Ｋ


司法院資訊處製作；財團法人民間司法改革基金會備份。
